【裁判字號】    99,訴,346
【裁判日期】    990603
【裁判案由】    侵權行為損害賠償
【裁判全文】
臺灣臺南地方法院民事判決               99年度訴字第346號
原      告  中國人壽保險股份有限公司
法定代理人  乙○○
訴訟代理人  丙○○
            丁○○
被      告  宗明
            戊○○即戊○○
            勝閔
            惠婷
            慧珍
上列當事人間因被告犯詐欺等案件，原告提起刑事附帶民事訴訟
請求侵權行為損害賠償，由本院刑事庭裁定（97年度附民字第 6
號）移送前來，經本院於民國99年5 月18日言詞辯論終結，判決
如下：
    主  文
被告宗明、戊○○應給付原告新臺幣肆萬捌仟零伍拾陸元，及
自民國九十七年一月十八日起，至清償日止，按年息百分之五計
算之利息。
被告宗明、戊○○應連帶給付原告新臺幣壹拾伍萬柒仟零肆拾
元，及其中新臺幣柒萬伍仟元，自民國九十七年一月十八日起，
至清償日止，按年息百分之五計算之利息；其中新臺幣捌萬貳仟
零肆拾元，自民國九十九年四月二十八日起，至清償日止，按年
息百分之五計算之利息。
被告宗明、戊○○應連帶給付原告新臺幣參拾伍萬肆仟貳佰伍
拾元，及其中新臺幣參拾參萬零參佰伍拾伍元，自民國九十七年
一月十八日起，至清償日止，按年息百分之五計算之利息；其中
新臺幣貳萬參仟捌佰玖拾伍元，自民國九十九年四月二十八日起
，至清償日止，按年息百分之五計算之利息。
被告勝閔、戊○○、宗明應連帶給付原告新臺幣壹拾參萬零
參佰捌拾元，及其中新臺幣壹拾萬貳仟貳佰元，自民國九十七年
一月十八日起，至清償日止，按年息百分之五計算之利息；其中
新臺幣貳萬捌仟壹佰捌拾元，自民國九十九年四月二十八日起，
至清償日止，按年息百分之五計算之利息。
被告惠婷、戊○○、宗明應連帶給付原告新臺幣伍拾壹萬陸
仟貳佰陸拾貳元，及其中新臺幣玖萬陸仟零柒拾元，自民國九十
七年一月十八日起，至清償日止，按年息百分之五計算之利息；
其中新臺幣參拾肆萬參仟玖佰元，自民國九十七年十月四日起，
至清償日止，按年息百分之五計算之利息；其中新臺幣柒萬陸仟
貳佰玖拾貳元，自民國九十九年四月二十八日起，至清償日止，
按年息百分之五計算之利息。
被告慧珍、戊○○、宗明應連帶給付原告新臺幣捌萬參仟壹
佰壹拾玖元，及其中新臺幣伍萬肆仟陸佰零貳元，自民國九十七
年一月十八日起，至清償日止，按年息百分之五計算之利息；其
中新臺幣貳萬捌仟伍佰壹拾柒元，自民國九十九年四月二十八日
起，至清償日止，按年息百分之五計算之利息。
訴訟費用負擔依如附表所示。
本判決第一項及第七項如附表編號一訴訟費用負擔，於原告以新
臺幣壹萬陸仟元為被告宗明、戊○○供擔保後，得假執行。但
被告宗明、戊○○如以新臺幣肆萬捌仟零伍拾陸元為原告預供
擔保，得免為假執行。
本判決第二項及第七項如附表編號二訴訟費用負擔，於原告以新
臺幣伍萬參仟元為被告宗明、戊○○供擔保後，得假執行。但
被告宗明、戊○○如以新臺幣壹拾伍萬柒仟零肆拾元為原告預
供擔保，得免為假執行。
本判決第三項及第七項如附表編號三訴訟費用負擔，於原告以新
臺幣壹拾貳萬元為被告宗明、戊○○供擔保後，得假執行。但
被告宗明、戊○○如以新臺幣參拾伍萬肆仟貳佰伍拾元為原告
預供擔保，得免為假執行。
本判決第四項及第七項如附表編號四訴訟費用負擔，於原告以新
臺幣肆萬肆仟元為被告勝閔、戊○○、宗明供擔保後，得假
執行。但被告勝閔、戊○○、宗明如以新臺幣壹拾參萬零參
佰捌拾元為原告預供擔保，得免為假執行。
本判決第五項及第七項如附表編號五訴訟費用負擔，於原告以新
臺幣壹拾柒萬貳仟元為被告惠婷、戊○○、宗明供擔保後，
得假執行。但被告惠婷、戊○○、宗明如以新臺幣伍拾壹萬
陸仟貳佰陸拾貳元為原告預供擔保，得免為假執行。
本判決第六項及第七項如附表編號六訴訟費用負擔，於原告以新
臺幣貳萬捌仟元為被告慧珍、戊○○、宗明供擔保後，得假
執行。但被告慧珍、戊○○、宗明如以新臺幣捌萬參仟壹佰
壹拾玖元為原告預供擔保，得免為假執行。
    事  實  及  理  由
一、本件被告經合法通知，均未於言詞辯論期日到場，核均無民
    事訴訟法第386 條所列各款情形，爰依原告之聲請，由其一
    造辯論而為判決。
二、按訴狀送達後，原告不得將原訴變更或追加他訴，但如有擴
    張或減縮應受判決事項之聲明者，不在此限，民事訴訟法第
    255條第1項第3款定有明文。經查：
    1.本件原告起訴時，原聲明：(1)被告宗明及戊○○應給付
      原告新臺幣（下同）48,056元，及自起訴狀繕本送達之翌
      日起，至清償日止，按年息5%計算之利息。(2)被告宗明
      、戊○○應連帶給付原告75,000元，及自起訴狀繕本送達
      之翌日起，至清償日止，按年息5%計算之利息（此項訴之
      聲明，原並對甲○○連帶請求，但此部分嗣原告已與甲○
      ○和解，以下均同）。(3)被告宗明、戊○○應連帶給付
      原告330,355 元，及自起訴狀繕本送達之翌日起，至清償
      日止，按年息5%計算之利息（此項訴之聲明，原並對倉
      條連帶請求，但此部分嗣原告已與倉條和解，以下均同
      ）。(4)被告勝閔、戊○○、宗明應連帶給付原告102,
      200 元，及自起訴狀繕本送達之翌日起，至清償日止，按
      年息5%計算之利息。(5)被告惠婷、戊○○、宗明應連
      帶給付原告96,070元，及自起訴狀繕本送達之翌日起，至
      清償日止，按年息5%計算之利息。(6)被告慧珍、戊○○
      、宗明應連帶給付原告54,602元，及自起訴狀繕本送達
      之翌日起，至清償日止，按年息5%計算之利息（97年度附
      民字第6號卷第1、2頁）。
    2.嗣於民國97年9 月30日具狀變更聲明為：(1)被告宗明及
      戊○○應給付原告48,056元，及自起訴狀繕本送達之翌日
      起，至清償日止，按年息5%計算之利息。(2)被告宗明、
      戊○○應連帶給付原告75,000元，及自起訴狀繕本送達之
      翌日起，至清償日止，按年息5%計算之利息。(3)被告宗
      明、戊○○應連帶給付原告330,355 元，及自起訴狀繕本
      送達之翌日起，至清償日止，按年息5%計算之利息。(4)被
      告勝閔、戊○○、宗明應連帶給付原告102,200 元，
      及自起訴狀繕本送達之翌日起，至清償日止，按年息5%計
      算之利息。(5)被告惠婷、戊○○、宗明應連帶給付原
      告439,970 元，及96,070元部分，自起訴狀繕本送達之
      翌日起，至清償日止，按年息5%計算之利息； 343,900
      元部分，自民事擴張訴之聲明狀繕本送達之翌日起，至清
      償日止，按年息5%計算之利息。(6)被告慧珍、戊○○及
      宗明應連帶給付原告54,602元，及自起訴狀繕本送達之
      翌日起，至清償日止，按年息5%計算之利息（97年度附民
      字第6號卷第49頁）。
    3.後於99年4 月20日言詞辯論期日變更聲明為：(1)被告宗
      明及戊○○應給付原告48,056元，及自起訴狀繕本送達之
      翌日起，至清償日止，按年息5%計算之利息。(2)被告戊○
      ○、宗明應連帶給付原告157,040 元，及75,000元部
      分，自起訴狀繕本最後送達前述被告之翌日起，至清償日
      止，按年息5%計算之利息；82,040元部分，自98年6 月
      16日刑事附帶民事陳報狀繕本送達之翌日起，至清償日止
      ，按年息5%計算之利息。(3)被告戊○○、宗明應連帶給
      付原告354,250元，及330,355元部分，自起訴狀繕本最
      後送達前述被告之翌日起，至清償日止，按年息5%計算之
      利息；23,895元部分，自98年6 月16日刑事附帶民事陳
      報狀繕本送達之翌日起，至清償日止，按年息5%計算之利
      息。(4)被告勝閔、戊○○及宗明應連帶給付原告130,
      380元，及102,200元部分，自起訴狀繕本送達之翌日起
      ，至清償日止，按年息5%計算之利息；28,180元部分，
      自98年6 月16日刑事附帶民事陳報狀繕本送達之翌日起，
      至清償日止，按年息5%計算之利息。(5)被告惠婷、戊○
      ○及宗明應連帶給付原告516,262 元，及96,070元部
      分，自起訴狀繕本送達之翌日起，至清償日止，按年息5%
      計算之利息；343,900 元部分，自民事擴張訴之聲明狀
      繕本送達之翌日起，至清償日止，按年息5%計算之利息；
      76,292元部分，自98年6 月16日刑事附帶民事陳報狀繕
      本送達之翌日起，至清償日止，按年息5%計算之利息。(6)
      被告慧珍、戊○○及宗明應連帶給付原告83,119元，
      及54,602元部分，自起訴狀繕本送達之翌日起，至清償
      日止，按年息5%計算之利息；28,517元部分，自98年 6
      月16日刑事附帶民事陳報狀繕本送達之翌日起，至清償日
      止，按年息5%計算之利息（本審卷第102頁、第100頁背面
      ）。
    4.末於99年4 月27日具狀變更聲明為：(1)被告宗明、戊○
      ○應給付原告48,056元，及自起訴狀繕本最後送達前述被
      告之翌日起，至清償日止，按年息5%計算之利息。(2)被告
      宗明、戊○○應連帶給付原告157,040 元，及75,000
      元，自起訴狀繕本最後送達前述被告之翌日起，至清償日
      止，按年息5%計算之利息；82,040元，自99年4 月19日
      民事擴張訴之聲明狀繕本最後送達前述被告之翌日起，至
      清償日止，按年息5%計算之利息。(3)被告宗明、戊○○
      應連帶給付原告354,250元，及330,355元，自起訴狀繕
      本最後送達前述被告之翌日起，至清償日止，按年息5%計
      算之利息；23,895元，自99年4 月19日民事擴張訴之聲
      明狀繕本最後送達前述被告之翌日起，至清償日止，按年
      息5%計算之利息。(4)被告勝閔、戊○○、宗明應連帶
      給付原告130,380元，及102,200元部分，自起訴狀繕本
      最後送達前述被告之翌日起，至清償日止，按年息5%計算
      之利息；28,180元部分，自99年4 月19日民事擴張訴之
      聲明狀繕本最後送達前述被告之翌日起，至清償日止，按
      年息5%計算之利息。(5)被告惠婷、戊○○、宗明應連
      帶給付原告516,262 元，及96,070元部分，自起訴狀繕
      本最後送達前述被告之翌日起，至清償日止，按年息5%計
      算之利息；343,900元部分，自97年9月24日刑事附帶民
      事擴張訴之聲明狀繕本最後送達前述被告之翌日起，至清
      償日止，按年息5%計算之利息；76,292元部分，自99年
      4 月19日民事擴張訴之聲明狀繕本最後送達前述被告之翌
      日起，至清償日止，按年息5%計算之利息。(6)被告慧珍
      、戊○○、宗明應連帶給付原告83,119元，及54,602
      元部分，自起訴狀繕本最後送達前述被告之翌日起，至清
      償日止，按年息5%計算之利息；28,517元部分，自99年
      4 月19日民事擴張訴之聲明狀繕本最後送達前述被告之翌
      日起，至清償日止，按年息5%計算之利息（本審卷第 107
      頁、第106 頁）。經核原告前揭訴之變更係擴張、減縮訴
      之聲明，參諸首揭規定，自為適法。
三、原告起訴主張，
    (一)被告戊○○與宗明為夫妻關係，兩人於84年起，召集家
      族親屬、朋友約30餘人組成詐欺集團。被告勝閔、惠
      婷、慧珍及訴外人甲○○、倉條（該二人已於本院審
      理時與原告達成和解）則為該詐欺集團之成員。渠等竟意
      圖為自己不法之所有，共同基於行使偽造公文書或私文書
      以詐欺取財之概括犯意聯絡，由被告戊○○與宗明以其
      集團之成員向原告及原告概括承受之瑞士商環球瑞泰人壽
      保險股份有限公司臺灣分公司（以下合稱原告公司）投保
      意外、醫療等保險。原告公司本於保險為最大誠信契約之
      原則，不知其等乃基於詐欺之故意為投保，而為承保之意
      思表示，再由被告戊○○與宗明等人與林進興醫院、高
      雄市立民生醫院、瑞祥醫院、博佑醫院、長青醫院、博愛
      醫院、協和醫院、侯安醫院、富強醫院、貴陽醫院、大信
      醫院、大千醫院等醫院之醫師合謀，明知上述被告及訴外
      人甲○○、倉條等並未因疾病或意外事故而須診療、住
      院，竟連續開立虛偽之住院及診斷證明，由被告宗明、
      戊○○及其餘被告及訴外人甲○○、倉條等持前開業務
      上登載不實之文書，向原告公司提出申請，進而行使上開
      不實之診斷證明書。原告公司因信任前述醫院開立之證書
      ，未發覺被告等上開行使偽造文書及詐欺犯行，乃核准理
      賠申請，終遭渠等詐領相關保險給付，已生損害於原告公
      司如聲明所示請求之金額，而被告等所涉詐欺及行使業務
      上登載不實文書等罪嫌，業經檢察官提起公訴在案。
    (二)被告等利用保險契約為最大善意契約之性質，於取得原告
      公司承保後，故意以不實之診斷證明書，長期詐領保險金
      ，足生損害於原告公司，乃係故意以違背善良風俗之方法
      ，加損害於原告公司，依民法第184條第1項後段，被告自
      應負損害賠償責任。而被告宗明及戊○○為本件詐領保
      險金集團之首腦，分別以其集團成員向原告公司投保意外
      、醫療等保險，並與林進興醫院等醫院之醫師合謀，連續
      開立虛偽之住院及診斷證明，再由被告宗明、戊○○及
      其餘被告及訴外人甲○○、倉條等持前開業務上登載不
      實之文書向原告公司提出申領保險金，致原告誤為給付如
      聲明所示之請求金額，其兩人與其他被告及訴外人甲○○
      、倉條間共同侵權行為，依民法第185 條規定，自應與
      其他被告連帶負損害賠償責任。
    (三)再者，被告及訴外人甲○○、倉條等本於詐欺取財犯意
      ，於原告承保後，明知無住院、診療之事實，竟以不實之
      診斷證明書向原告公司詐領保險給付，使原告陷於錯誤，
      誤以為符合保險契約所定應給付保險金額之要件，而就本
      無須給付之金額誤為給付。故原告公司之給付保險金顯屬
      無法律上之原因，且原告公司所受損害與被告等保險金之
      取得間，兩者有直接因果關係，自亦成立不當得利，原告
      依不得當利之法律關係，自亦得請求被告就其不法受領保
      險金之利益負返還之義務。
    (四)並聲明：求為判決，如主文第1項至第6項所示，並願供擔
      保，請准宣告假執行。
四、被告未於言詞辯論期日到庭，亦未提出書狀作何聲明或陳述
    。
五、按當事人對於他造主張之事實，於言詞辯論時不爭執者，視
    同自認；當事人對於他造主張之事實，已於相當時期受合法
    之通知，而於言詞辯論期日不到場，亦未提出準備書狀爭執
    者，準用第1項之規定，民事訴訟法第280條第1項前段、第3
    項前段分別定明文。本件原告所主張之前揭事實，業據提出
    詐領保險給付之明細表、保險金申請書、審核報告書、瑞士
    商環球瑞泰人壽保險股份有限公司臺灣分公司理賠審查表、
    行政院金融監督管理委員會函文等件附卷可稽，並經本院調
    閱95年度矚重訴字第1 號刑事卷宗查核在卷，而被告確因詐
    欺取財等犯行，分別經本院於98年11月30日以95年度矚重訴
    字第1 號刑事判決判處有期徒刑在案，並有該刑事判決書附
    卷可查。至於被告對於原告主張之事實，已於相當時期受合
    法之通知，而於言詞辯論期日不到場，亦未提出準備書狀爭
    執，依前揭法文規定，自應視同自認，堪認原告所主張之前
    揭事實，可信為真實。
六、按故意以背於善良風俗之方法，加損害於他人者，負損害賠
    償責任；數人共同不法侵害他人之權利者，連帶負損害賠償
    責任，民法第184條第1項後段、第185條第1項前段分別定有
    明文。本件被告既有原告公司所主張前揭共同詐領如其聲明
    所示金額保險金之情事，自屬共同故意以背於善良風俗之方
    法，加損害於原告公司無訛。是原告依前揭法文規定，請求
    被告連帶賠償如其聲明所示金額保險金之損害賠償，自屬有
    據。又原告依前揭法文請求被告連帶賠償如其聲明所示金額
    既屬有據，有如前述，則原告另行依不當得利法律關係而為
    主張，即無再予以審酌之必要，附此說明。
七、從而，原告本於侵權行為法則，依前揭法文，請求(1)被告
    宗明、戊○○應給付原告48,056元，及自起訴狀繕本最後送
    達前述被告之翌日（即97年1 月18日）起，至清償日止，按
    年息5%計算之利息。(2)被告宗明、戊○○應連帶給付原告
    157,040 元，及75,000元，自起訴狀繕本最後送達前述被
    告之翌日（即97年1 月18日）起，至清償日止，按年息5%計
    算之利息；82,040元，自99年4 月19日民事擴張訴之聲明
    狀繕本最後送達前述被告之翌日（即99年4 月28日）起，至
    清償日止，按年息5%計算之利息。(3)被告宗明、戊○○應
    連帶給付原告354,250元，及330,355元，自起訴狀繕本最
    後送達前述被告之翌日（97年1 月18日）起，至清償日止，
    按年息5%計算之利息；23,895元，自99年4 月19日民事擴
    張訴之聲明狀繕本最後送達前述被告之翌日（99年4 月28日
    ）起，至清償日止，按年息5%計算之利息。(4)被告勝閔、
    戊○○、宗明應連帶給付原告130,380元，及102,200元
    部分，自起訴狀繕本最後送達前述被告之翌日（即97年1月1
    8 日）起，至清償日止，按年息5%計算之利息；28,180元
    部分，自99年4 月19日民事擴張訴之聲明狀繕本最後送達前
    述被告之翌日（即99年4 月28日）起，至清償日止，按年息
    5%計算之利息。(5)被告惠婷、戊○○、宗明應連帶給付
    原告516,262 元，及96,070元部分，自起訴狀繕本最後送
    達前述被告之翌日（即97年1 月18日）起，至清償日止，按
    年息5%計算之利息；343,900元部分，自97年9月24日刑事
    附帶民事擴張訴之聲明狀繕本最後送達前述被告之翌日（即
    97年10月4日）起，至清償日止，按年息5%計算之利息；7
    6,292元部分，自99年4月19日民事擴張訴之聲明狀繕本最後
    送達前述被告之翌日（99年4 月28日）起，至清償日止，按
    年息5%計算之利息。(6)被告慧珍、戊○○、宗明應連帶
    給付原告83,119元，及54,602元部分，自起訴狀繕本最後
    送達前述被告之翌日（即97年1 月18日）起，至清償日止，
    按年息5%計算之利息；28,517元部分，自99年4 月19日民
    事擴張訴之聲明狀繕本最後送達前述被告之翌日（即99年 4
    月28日）起，至清償日止，按年息5%計算之利息，均核屬有
    核，為有理由，應予准許。
八、原告陳明願供擔保以代釋明聲請宣告假執行，核無不合，爰
    酌定相當擔保金額，准予宣告假執行。而被告雖未陳明願供
    擔保聲請宣告免為假執行，惟為衡平起見，爰並酌定相當之
    擔保金額，併為免予假執行之宣告。
九、據上論結，原告之訴為有理由，依民事訴訟法第385條第1項
    前段、第78條、第85條第1項、第2項、第390條第2項、第39
    2條第2項，判決如主文。
中    華    民    國    99    年    6     月    3     日
                  民事第一庭    法  官  王漢章
 附表
┌──┬─────────────┬──────────┬──────┐
│編號│訴訟費用負擔之被告        │負擔比例            │備考        │
├──┼─────────────┼──────────┼──────┤
│一  │被告宗明、戊○○        │負擔百分之四        │            │
├──┼─────────────┼──────────┼──────┤
│二  │被告宗明、戊○○        │連帶負擔百分之十二  │            │
├──┼─────────────┼──────────┼──────┤
│三  │被告宗明、戊○○        │連帶負擔百分之二七點│            │
│    │                          │五                  │            │
├──┼─────────────┼──────────┼──────┤
│四  │被告勝閔、戊○○、宗明│連帶負擔百分之十    │            │
├──┼─────────────┼──────────┼──────┤
│五  │被告惠婷、戊○○、宗明│連帶負擔百分之四十  │            │
├──┼─────────────┼──────────┼──────┤
│六  │被告慧珍、戊○○、宗明│連帶負擔百分之六點五│            │
└──┴─────────────┴──────────┴──────┘
以上正本係照原本作成
如對本判決上訴，須於判決送達後20日內向本院提出上訴狀
中    華    民    國    99    年    6     月    3     日
                                書記官  林木村

司法院資訊處製作；財團法人民間司法改革基金會備份。
